臺灣高等法院刑事判決　　　　　　　　　　　　　九十二年度上訴字第三七四七號
　　上　訴　人
　　即　被　告　丙○○
右上訴人因妨害自由案件，不服臺灣基隆地方法院九十一年度訴字第六一四號，中華
民國九十二年八月二十六日第一審判決（起訴案號：臺灣基隆地方法院檢察署九十一
年度偵字第七八四號），提起上訴，本院判決如左：
    主  文
原判決撤銷。
丙○○共同以非法方法，剝奪人之行動自由，處有期徒刑參月，如易科罰金，以參佰
元折算壹日。
    事  實
一、緣乙○○（已判決確定）與甲○○、丁○○等人合夥營商，因乙○○認甲○○未
    將盈餘妥善分配，事後又避不見面，於九十一年二月二十日十五時十五分許，在
    台北市○○路○段四十九號「三德」飯店之咖啡廳內，偶遇甲○○，認機不可失
    ，竟夥同綽號「小錢」（彭勝自，已成年）、綽號「阿忠」不詳姓名之成年男子
    共同基於妨害甲○○行動自由之意思，先由綽號「小錢」、「阿忠」之人將甲○○自三德飯店強行帶上「小錢」之自用小客車，使甲○○不能自由下車，同日十
    五時三十分許，「小錢」、「阿忠」將甲○○載至位於台北市○○○路二六三號
    二樓丙○○所開設之「公爵」西餐廳。乙○○隨後到達，限制甲○○不准離去，
    而非法剝奪甲○○之行動自由。乙○○並於同日十五時五十三分十二秒以000000
    0000號行動電話撥打0000000000號電話予丙○○，將找到甲○○之事告知與甲○○亦有債務糾紛之丙○○，並告以已將甲○○帶到西餐廳貴賓室。
二、丙○○依平常之上班時間，於當日下午五時多到達「公爵」西餐廳，亦隨即共同
    基於非法剝奪甲○○行動自由之犯意聯絡，加入乙○○、「小錢」「阿忠」與行
    動自由被剝奪之甲○○討論債務問題，因雙方意見不一，丙○○表示如甲○○不
    認該帳，他的水杯即會過去，甲○○因畏怖而簽發面額共新台幣（下同）二百五
    十萬元之本票計三紙（一百萬元二紙、五十萬元一紙）交付丙○○、英商渣打銀
    行之支票計三紙（五十萬元一紙及一百萬元兩紙）交付乙○○，而行無義務之事
    。乙○○與丙○○取得支票、本票後，始於同日二十時許先後離開「公爵」西餐
    廳。嗣於同日二十三時四十五分許，由甲○○報警處理，經警循線查知上情。
三、案經甲○○訴由基隆市警察局第二分局報請臺灣基隆地方法院檢察署檢察官偵查
    起訴。
    理  由
一、訊據被告丙○○矢口否認有何妨害自由犯行，辯稱：三德飯店發生何事，伊完全
    不知情，小錢等人伊亦不認識，是乙○○等人到公爵後想用貴賓室，公司會計打
    電話詢問伊，由伊之配偶接聽電話並應允之，平常伊即是五時多到公爵上班，非
    因被告乙○○告知告訴人在公爵，才特地去公爵，到達公爵時亦發現告訴人一人
    在外場，未有異樣，因先前告訴人有欠伊錢，伊順便詢以何時可歸還，告訴人表
    示目前經濟狀況不好，但保證三月後會還，並自行拿出本票簽發三張票給伊，伊
    就離開了，從頭到尾均未限制告訴人行動；當初告訴人報案，僅對乙○○、「小
    錢」、「阿忠」提出告訴，隔數日，警方係以證人身分傳訊伊，乙○○為脫免刑
    責，而為不利於伊之供詞，伊並未與之共同妨害告訴人之行動自由云云。
二、經查：
    (一)同案已判刑確定之乙○○，與告訴人甲○○等人間，有多次之投資生意機會，
      包括房地產仲介及湯普森公司等事業，因盈餘分配問題雙方有不同之意見，此
      為乙○○、甲○○所不否認之事。被告丙○○與甲○○則係於八十八年間有一
      筆一百萬元之借款債務關係，與湯普森公司之經營無關，此除經甲○○於九十
      一年八月七日檢察官偵訊時指稱甚明外，並有丙○○所提附卷之面額一百萬元
      告訴人簽發之本票影本一紙可憑；該湯普森公司究經營何業？有那些股東或投
      資者？彼此間有何爭議？被告丙○○自始即否認與甲○○有因湯普森公司之盈
      餘問題生有爭議，復查無丙○○與湯普生公司間有何股東或投資關係，應認甲○○、丙○○該部分之所言為可採。原審於事實欄記載乙○○、丙○○、甲○○、丁○○四人合夥成立湯普生公司，尚有未合，先予敘明。
    (二)右揭事實欄一所載之事實，業據告訴人甲○○指訴綦詳，另參酌甲○○離開三
      德飯店之際係為綽號「小錢」等人擁促而走出飯店，被告乙○○再度進入飯店
      召人一同離去等狀，有三德飯店大門之錄影帶定格畫面數幀附卷為證，再徵諸
      被告乙○○亦自承甲○○離去之際曾表示要回去拿皮包及衣物，但「小錢」說
      不用等詞，核與告訴人所述之情節相符，果被害人於離開三德飯店之際確未受
      限制，自可來去自如拿取衣物，豈會故意將所用之皮包置於飯店而不理，事後
      亦大費周章遣人拿回，顯然不符常情，因此告訴人所稱當時係因害怕對方人多
      始上車等情，堪可採信。又乙○○找到甲○○後，因知甲○○亦有積欠丙○○
      債款，乃打電話通知丙○○，並告以會帶甲○○到丙○○經營之「公爵」西餐
      廳等情，亦據乙○○供述明確；當日乙○○於十五時五十三分十二秒以000000
      0000號行動電話撥打0000000000號電話與丙○○為上開通話，亦有台灣大哥大
      股分有限公司通話明細及通話內容摘要附卷可考（九十一年度偵字第七八四號
      卷一）。被告丙○○於原審供稱，乙○○想用公爵貴賓室，會計打電話詢問伊
      可否，伊才知他們在公爵。於本院則又辯稱，會計打電話時伊在睡覺，係伊太
      太接的電話，同意他們使用貴賓室。顯均與事實不符。惟告訴人遭乙○○等人
      自三德飯店強行帶至公爵餐廳，被告丙○○當時並不在場，復無證據証明其與
      乙○○、「小錢」、「阿忠」等人間就該部分間有意思之聯絡或行為分擔，從
      上開通話譯文中，亦未見其等就妨害告訴人之行動自由部分有何意思表示或指
      示，尚難認丙○○有參與該部分之犯行。起訴事實及原審認該部分丙○○亦屬
      共犯，尚有誤會。
    (三)甲○○被乙○○及「小錢」「阿忠」等人帶往「公爵」西餐廳，被告丙○○到
      達後，在該西餐廳之貴賓室內由其與甲○○談論債務事宜，並拿出本票對甲○○表示要其認帳，簽發本票，否則杯子會飛過去等情狀，除據被告乙○○供承
      外，復有甲○○簽發之英商渣打銀行支票、商業本票影本各三紙在卷可證；且
      核與告訴人甲○○所述之情節相同。按告訴人甲○○既係遭乙○○、「小錢」
      、「阿忠」等人強行自三德飯店帶至公爵西餐廳，行動自由已被剝奪，被告丙○○明知其事，於到達公爵西餐廳後，仍加入要甲○○簽發本票、支票交付，
      顯與乙○○、「小錢」、「阿忠」間有犯意之聯絡及行為分擔，因甲○○並不
      認帳，丙○○則以水杯會過去相脅，如非被強行留置該處，行動自由遭限制，
      甲○○豈有簽發前開支票、本票交付之理，況丙○○僅能提出甲○○八十八年
      間簽發之一百萬元本票，時隔二年餘，甲○○亦無再簽發二百五十萬元之本票
      之理，顯然甲○○因行動自由已被剝奪，心生畏懼，意思自由亦受相當限制，
      為求脫身不得不為該無義務之事。被告丙○○所為甲○○係自行簽發支票、本
      票交付，伊未限制其行動自由之辯解，應係事後推諉之詞，要無足採。
    (四)本件案發後，被告丙○○於九十一年二月二十八日即至警局接受調查（九十一
      年度偵字第七八四號卷一），告訴人並於同年三月十二日具狀對乙○○、丙○○提起告訴（九十一年度偵字第一○七四號卷第一頁），有警訊筆錄、告訴狀
      在卷可憑。非如被告所稱，告訴人未對其告訴。又證人即公爵西餐廳會計蔡淑
      芬雖於原審訊問時到庭作證（因係被告受僱人，並未具結），惟僅能證明乙○○、甲○○有至餐廳貴賓室，至於丙○○到後，貴賓室內發生何事，該證人並
      未目睹或參予其事，尚無從為被告有利之証明，均附此敘明。
    (五)綜上所述，本件事證明確，被告之犯行堪予認定，應依法論科。
三、核被告丙○○所為，係犯刑法第三百零二條第一項之罪，其使人行無義務之事已
    包含於以非法方法剝奪人之行動自由罪質內，不另論以同法三百零四條之強制罪
    。被告於乙○○、綽號「小錢」、「阿忠」之成年人間，就事實欄所載之剝奪告
    訴人行動自由後，加入共同為事實欄二所載之犯行（事實欄一部分，被告丙○○
    並未參予，難認有共犯關係），彼此間有犯意之聯絡與行為之分擔，皆為共同正
    犯。
四、原審認被告丙○○罪證明確，而予論罪科刑，固非無見，惟查，被告丙○○並未
    與甲○○等人共同成立湯普森公司，亦無因該公司盈餘分配有所爭執，如事實欄
    一所載之犯罪事實，被告丙○○並未參予，亦無意思聯絡、行為分擔之關係，均
    已如前所述，原審該部分所認有所未合；另在公爵西餐廳參予限制告訴人行動自
    由及談論簽發票據等事之人，除被告丙○○及已判決確定之乙○○外，依告訴人
    、乙○○所述，較可確認者，另有「小錢」、「阿忠」之成年男子，應認該部分
    之共犯為其等四人。原審於事實欄述及自三德飯店將告訴人強行帶至公爵西餐廳
    之人，除乙○○、「小錢」、「阿忠」外，另有一不詳姓名之成年男子，連同丙○○，共有五人夥同。理由欄則謂丙○○、乙○○、「小錢」、「阿忠」為共犯
    關係，未明確認定共犯人數，理由與事實欄亦有不符之處。原判決既有如上所述
    之未合之處，應由本院將之撤銷改判。爰審酌被告犯罪之動機、手段、不思以合
    法方式解結紛爭、危害社會秩序及被害人自由法益非輕，及被告犯罪後之態度等
    一切情狀，量處如主文所示之刑，並諭知易科罰金之標準。
據上論斷，應依刑事訴訟法第三百六十九條第一項前段、第三百六十四條、第二百九
十九條第一項前段，刑法第二十八條、第三百零二條第一項、第四十一條第一項前段
，罰金罰鍰提高標準條例第一條前段、第二條判決如主文。
本案經檢察官陳文禮到庭執行職務。
中　　　華　　　民　　　國　　九十三　　年　　　一　　　月　　 十四 　　日
                              臺灣高等法院刑事第十七庭
                                  審判長法  官  陳　正　雄
                                        法  官  許　錦　印
                                        法  官  劉　壽　嵩
右正本證明與原本無異。
如不服本判決，應於收受送達後十日內向本院提出上訴書狀，其未敘述上訴之理由者
並得於提起上訴後十日內向本院補提理由書（均須按他造當事人之人數附繕本）。
                                        書記官  廖　婷　璇
中　　　華　　　民　　　國　　九十三　　年　　　一　　　月　　 十四 　　日
中華民國刑法第三百零二條
(剝奪他人行動自由罪)
私行拘禁或以其他非法方法，剝奪人之行動自由者，處五年以下有期徒刑
、拘役或三百元以下罰金。
